【裁判字號】    98,交抗,569
【裁判日期】    980824
【裁判案由】    聲明異議
【裁判全文】
臺灣高等法院高雄分院刑事裁定         98年度交抗字第569號
抗   告   人  交通部公路總局高雄區監理所
即原處分機關
代   表   人   劉育麟
受 處 分  人   甲○○  民.
（即異議人）
上列抗告人因受處分人違反道路交通管理處罰條例聲明異議案件
，不服臺灣高雄地方法院中華民國98年7 月9 日裁定（98年度交
聲字第1595號），提起抗告，本院裁定如下：
    主  文
抗告駁回。
    理  由
壹、抗告意旨略以：
一、道路交通管理處罰條例第35條第1 項「汽車駕駛人，駕駛汽
    車經測試檢定有下列情形之一者，處新臺幣1 萬5000元以上
    6 萬元以下罰鍰，並當場移置保管該汽車及吊扣其駕駛執照
    1 年；因而肇事致人受傷者，並吊超其駕駛執照2年 ；致人
    重傷或死亡者，吊銷其駕駛執照，並不得再考領: 一、酒精
    濃度超過規定標準…」、第67條第6 項「汽車駕駛人違反本
    條例規定，應受吊扣駕駛執照處分，於汽車駕駛人係無駕駛
    執照駕車者，在所規定最長吊扣期間內，不得考領駕駛執照
    。」及道路交通安全規則第62條第2 項「汽車駕駛人受吊扣
    、吊銷駕駛執照處分尚未確定執行前，不得參加汽車駕駛執
    照之晉級考驗，如參加考驗取得高一級之駕駛執照資格者，
    該項資格於受執行吊扣或吊銷駕駛執照之處分時，一併吊扣
    或吊銷，但持有機器腳踏車駕駛執照報考小型汽車駕駛執照
    者，不在此限。」、第50條第1 項「汽車駕駛執照為駕駛汽
    車之許可憑證，由駕駛人向公路監理機關申請登記，考驗及
    格後發給之。汽車駕駛人經考驗及格，未領取駕駛執照前，
    不得駕駛汽車。」定有明文。駕駛執照核發制度區分汽、機
    制度區分汽、機車駕駛執照為2 個駕駛許可憑證，如同屬汽
    車範圍，取得較高一級車類之駕照者，僅係取得許可範圍較
    廣之單一憑證，而非取得數個許可，此一制度施行至今已有
    數十年，且依此制度現領有駕照人數達l 千餘萬人，上開制
    度為絕大多數國人所熟悉多年來並已形成法之確信；上開處
    罰酒後駕車行為規定之立法目的在於駕駛人於飲酒後駕車，
    將無法保持清晰、正常之判斷，反應及操控能力降低，增加
    發生交通事故之危險，對於整體用路人之生命、身體、財產
    法益造成極大之侵害，故對於酒後駕車行為除科以罰鍰及當
    場移置保管該汽車外，並吊扣駕駛人之駕駛執照1 年及命其
    應接受道路交通安全講習，以避免駕駛人再犯，確保用路人
    之安全。因此，當行為人有此酒後駕車違規行為，所受「吊
    扣駕駛執照」處分應指「吊扣駕駛人酒後違規駕駛時，駕駛
    該違規車輛所憑之駕駛執照」，亦即取得高一級車類之駕駛
    資格者，得駕駛較低級車類之車輛，當未領有較低級駕駛執
    照者，依憑其所領有之較高級駕駛執照，酒後違規駕駛較低
    級之車輛時，自仍應吊扣其駕駛該違規車輛所憑之較高級駕
    駛執照 (例如領有軍用大貨車駕駛執照之駕駛人於退役後1
    年內換領同等車類之職業聯結車駕駛執照，雖未曾考領普通
    小型車駕駛執照，但因領有職業聯結車駕駛執照，自得駕駛
    自用小客車，惟酒後違規駕駛自用小客車時，自應吊扣其駕
    駛該自用小客車所憑之職業聯結車駕駛執照。)， 如此始符
    道路交通管理處罰規則第114 條第2 款、第53條、第61條第
    1 項及道路交通管理處罰條例第35條第1 項第1 款、第24條
    第1 項第2 款、第68條規定之意旨及立法目的暨對主管機關
    之授權，對於國人之用路安全方不致造成隱憂。
二、本案異議人曾於民國82年5 月10日考領普通小型車駕駛執照
    ，於91年9 月10日考領職業小型車駕駛執照，另於91年9 月
    26日考領職業大貨車駕駛執照；而異議人違規時係駕駛汽車
    ，本案自應處罰吊扣異議人違規時所駕駛7M-7176 號自用小
    客貨車資格憑證之汽車駕駛執照 (即職業大貨車駕駛執照)
    ，不得有多次違規駕駛始被完全吊扣之機會，綜上所述，本
    所依據道路交通管理處罰條例第35條第1 項第1 款規定及97
    年1 月24日交路字第0970015997號函、97 年4月10日交路字
    第0970025008號函暨97年9 月2 日交路字第0970041155號函
    釋 (如附件)， 裁處罰鍰新台幣4 萬9500元整 (罰鍰部份依
    行政罰法第26條第1 項規定無須繳納)， 吊扣汽車 (職業大
    貨車)駕 駛執照12個月處分，施以道安講習，於法自無不合
    。為加強道路交通管理，維護交通秩序，確保交通安全，敬
    請撤銷臺灣高雄地方法院98年7 月9 日98年度交聲字第1595
    號交通事件裁定云云。
貳、原裁定意旨則以：
一、本件聲明異議意旨略以：異議人即受處分人於96年3 月16日
    0 時50分許，因酒後駕車遭警開單舉發，惟異議人違規時係
    駕駛自用小客貨車，卻須吊扣異議人賴以維生之職業大貨車
    駕駛執照，爰依法聲明異議，請求撤銷吊扣駕照處分等語。
二、按汽車駕駛人，駕駛汽車經測試檢定有酒精濃度超過規定標
    準之情形者，處新臺幣（下同）15,000元以上60,000元以下
    罰鍰，並當場移置保管其車輛及吊扣其駕駛執照1 年；因而
    肇事致人受傷者，並吊扣其駕駛執照2 年，道路交通管理處
    罰條例第35條第1 項第1 款定有明文。而所謂酒精濃度超過
    規定之標準者，依道路交通安全規則第114 條第2 款之規定
    ，係指汽車駕駛人飲用酒類或其他類似物後其吐氣所含酒精
    濃度超過每公升0.25毫克或血液中酒精濃度超過0.05% 以上
    者。次按，汽車駕駛人，因違反本條例及道路交通安全規則
    之規定，受吊銷駕駛執照處分時，吊銷其持有各級車類之駕
    駛執照，道路交通管理處罰條例第68條定有明文。此規定係
    於94年12月14日修正公布，並於95年3 月1 日施行，而修正
    前之道路交通管理處罰條例第68條則係規定「汽車駕駛人，
    因違反本條例及道路交通安全規則之規定，受吊扣或吊銷駕
    駛執照處分時，吊扣或吊銷其持有各級車類之駕駛執照」，
    觀其修法意旨，係以「原條文將違規駕駛人所持有之各級車
    類駕駛執照一併吊扣或吊銷，失之過酷，影響人民工作及生
    活甚鉅」為由，而刪除吊扣駕駛人駕駛執照時，應吊扣駕駛
    人持有各級車類駕駛執照之規定，是依現行道路交通管理處
    罰條例，已無得吊扣駕駛人所持有他級駕駛執照之依據存在
    ，從而，於為吊扣駕駛人駕駛執照之處分時，自僅得吊扣駕
    駛人違規時所駕駛該級車類之駕駛執照，以限制其繼續駕駛
    該級車類行駛道路之權利，若駕駛人並無該級車類之駕駛執
    照，即無從執行吊扣駕駛執照之處分，而僅係應否依道路交
    通管理處罰條例第22條第1 項規定處罰駕駛人之問題。
三、經查：
（一）異議人即受處分人（下稱異議人）甲○○於96年3 月16日
      0 時50分許，因飲酒後仍駕駛車號7M-7176 號自用小客貨
      上路經警測得其呼氣酒精濃度達每公升1.21毫克，已超過
      每公升0.25毫克之規定標準，為警掣單舉發，並經原處分
      機關裁處吊扣駕駛執照12個月及施以道安講習等情，業據
      異議人自承在卷，並有呼氣酒精濃度測試表、高雄縣政府
      警察局高警交字第N00000000 號舉發違反道路交通管理事
      件通知單、原處分機關高監自裁字裁80-N00000000號違反
      道路交通管理事件裁決書各1 紙在卷可稽，異議人上開酒
      醉駕車之違規情節及遭原處分機關據以裁罰之事實，均堪
      以認定。
（二）又異議人並無自小客貨駕駛執照，僅有職業大貨車駕駛執
      照（按持有職業大貨車駕駛執照者，依法可駕駛自小客貨
      ），原處分機關執行吊扣駕駛執照之處分時，係要求吊扣
      異議人職業大貨車駕駛執照等事實，亦經異議人陳述明確
      ，且有原處分機關98年5 月26日高監自字第0980024095號
      違反道路交通管理事件不服裁決聲明異議案件移送書、異
      議人汽車駕照基本資料查詢表各1 份在卷足憑。本件異議
      人既係駕駛自用小客貨違反道路交通管理處罰條例第35條
      第1 項第1 款之規定，揆諸前揭法律規定及說明意旨，原
      處分機關依法即僅能吊扣其普通小型車之駕駛執照，並無
      得吊扣異議人持有他級駕駛執照之依據，自不得因異議人
      僅持有職業大貨車之駕駛執照即逕予吊扣代之。是原處分
      機關以異議人有上開違規行為，逕行裁處吊扣異議人之職
      業大貨車駕駛執照，已逾修正後道路交通管理處罰條例第
      68條規範之處罰範圍，自難謂係適法之處分。
（三）又道路交通安全規則第61條第1 項第3 款（大貨車）規定
      ，汽車駕駛人取得高一級車類之駕駛資格者，應換發駕駛
      執照，並准其駕駛較低級車類之車輛，已領有大貨車駕駛
      執照者，得駕駛小型車、輕型機器腳踏車。依上開規定，
      受處分人因領有較高級之職業大貨車駕駛執照，且經換發
      為該等駕駛執照後，其他低級等車類即不再核發駕駛執照
      ，而直接允許其得駕駛其他車輛，固然致使異議人上開酒
      醉駕車因而致人受傷之違規行為實際上並無普通小型車駕
      駛執照可供吊扣，惟行政行為採取之方法所造成之損害，
      本不得與欲達成目的之利益顯失均衡，有行政程序法第7
      條第3 款、行政罰法第18條等規定可資參照，則原處分機
      關吊扣異議人之職業大貨車駕駛執照，雖可達成限制異議
      人繼續駕駛自用小客貨類行駛之目的，惟亦同時造成限制
      受處分人駕駛其他各級車類行駛之結果，且同時對其工作
      及生活影響甚大，甚而危及其就業謀生問題，所造成之損
      害已與欲達成目的之利益顯失均衡，益見其處分違法之處
      ，自有未恰。
四、綜上所述，原處分機關僅能吊扣異議人違規當時所駕駛之車
    輛種類即普通小型車之駕駛執照，不得代以吊扣其職業大貨
    車之駕駛執照，原處分機關未審酌新修正之法律規定，逕對
    異議人裁處吊扣職業大貨車駕駛執照12個月之處分，於法未
    合。是異議人此部分異議為有理由，應由本院將此部分之處
    分撤銷，又因異議人並無普通小型車駕駛執照可供執行吊扣
    ，爰就此部分另為不罰之諭知。至於原處分關於施以道安講
    習部分，未經聲明異議，自不在本件審究範圍內，附此敘明
    。
參、本院查：
（一）按汽車駕駛人飲用酒類後其吐氣所含酒精濃度超過每公升
      0.25毫克以上者，不得駕車，道路交通安全規則第114 條
      第2 款定有明文。汽車駕駛人，駕駛汽車經測試檢定有酒
      精濃度超過規定標準者，處新臺幣1 萬5 千元以上6 萬元
      以下罰鍰，並當場移置保管該汽車及吊扣其駕駛執照1 年
      ，道路交通管理處罰條例第35條第1 項第1 款亦有明文。
      又道路交通管理處罰條例第68條之條文內容，經立法院於
      94年11月23日修正通過，總統於94年12月14日以華總一義
      字第09400199321 號令修正公布，嗣由行政院於95年2 月
      27日以行政院院臺交字第0950082898號令發布定自95年3
      月1 日施行，由原條文：「汽車駕駛人，因違反本條例及
      道路交通安全規則之規定，受吊扣或吊銷駕駛執照處分時
      ，吊扣或吊銷其持有各級車類之駕駛執照」，修正為：「
      汽車駕駛人，因違反本條例及道路交通安全規則之規定，
      受吊銷駕駛執照處分時，吊銷其持有各級車類之駕駛執照
      」，修正後之新法已將「吊扣」之連坐規定排除在外，本
      件受處分人行為時該條文已修正公布施行，自應適用修正
      後道路交通管理處罰條例第68條之規定，合先敘明。
（二）受處分人甲○○於96年3 月16日凌晨0 時50分許，因飲酒
      後仍駕駛車號7M-7176 號自用小客貨上路經警測得其呼氣
      酒精濃度達每公升1.21毫克，已超過每公升0.25毫克之規
      定標準，為警掣單舉發，並經原處分機關裁處吊扣駕駛執
      照12個月及施以道安講習等情，業據受處分人自承在卷（
      原裁定卷21頁），並有呼氣酒精濃度測試表、高雄縣政府
      警察局高警交字第N00000000 號舉發違反道路交通管理事
      件通知單、原處分機關高監自裁字裁80-N00000000號違反
      道路交通管理事件裁決書各1 紙在卷可稽（原裁定卷9-12
      頁），受處分人上開酒醉駕車之違規情節及遭原處分機關
      據以裁罰之事實，均堪以認定。
（三）又受處分人係駕駛自用小客貨車違規，並非駕駛職業大貨
      車駕駛執照違規，故其違反道路交通管理處罰條例第35條
      第1 項第1 款之規定，本應吊扣其普通自小客（貨）車駕
      照1 年，惟受處分人因領有較高級之職業大貨車駕駛執照
      ，且經換發為該等駕駛執照後，其他低級等車類即不再核
      發駕駛執照，而直接允許其得駕駛其他車輛，則受處分人
      既無一般小型車駕駛執照之實體物可供吊扣，即無從執行
      該部分之處分。況本件裁處吊扣受處分人駕駛執照（裁決
      書未載明吊扣駕照種類）之處分，雖於裁決書中記載舉發
      違反法條為交通管理處罰條例第35條第1 項第1 款，然並
      未敘明裁處吊扣（汽車）駕駛執照此部分處分之依據，此
      參交通部公路總局高雄監理站違反道路交通管理事件裁決
      書（高監自裁字裁80－Ｎ00000000 號）自明。惟依上開
      業已修正施行之道路交通管理處罰條例第68條規定之提案
      修正理由係「原條文將違法或違規駕駛人所持有各級車類
      之駕駛執照一併吊扣，失之過酷，影響人民工作及生活過
      鉅」等語（參見立法院公報第94卷第70期第136 頁至第13
      8 頁之院會紀錄暨修正道路交通管理處罰條例第68條之立
      法理由），顯見依修正後道路交通管理處罰條例第68條之
      規定，汽車駕駛人因違反道路交通管理處罰條例及道路交
      通安全規則之規定，受「吊扣」駕駛執照處分時，僅能「
      吊扣」違規當時所駕駛車輛之駕駛執照，不能再「吊扣」
      其持有各級車類之駕駛執照，已甚顯明。抗告人雖爰引:
      交通部97年1 月24日交路字第0970015997號函、97年4 月
      10日交路字第0970 025008 號函暨97年9 月2 日交路字第
      097 0041155 號函釋，作為本件裁處吊扣汽車 (職業大貨
      車)駕 駛執照12個月之依據云云。惟按法官依據法律獨立
      審判，為憲法第80條所明定，且依司法院大法官會議釋字
      第137 號、216 號解釋意旨，各機關依其職掌就有關法規
      為釋示之行政命令，法官於審判案件時，固可予以引用，
      但仍得依據法律，表示適當之不同見解，並不受其拘束。
      抗告人所引上開交通部函釋，固認為領有駕駛執照之駕駛
      人，於無照駕駛不同級之車輛違反道路交通管理處罰條例
      第35條，應處以罰鍰及吊扣駕駛執照時，仍可吊扣其所持
      有之其他駕駛執照云云。惟此與本院認定之法律意見不同
      ，是上開函釋意見，為本院所不採，併予敘明。
（四）再者，行政行為，採取之方法所造成之損害不得與欲達成
      目的之利益顯失均衡，行政程序法第7 條第3 款定有明文
      及行政罰法第18條規定意旨可資參照，故受處分人若無普
      通自小客車之駕駛執照可供吊扣時，吊扣其職業大貨車駕
      駛執照以代之，雖可達成限制受處分人繼續駕駛職業大貨
      車駕駛執照之目的，惟亦同時造成限制受處分人繼續工作
      上所必須具備之職業大貨車駕駛執照駕駛執照之結果，其
      所造成之損害已與欲達成之目的不但利益顯失均衡，且亦
      已違反比例原則。況依前開所述修正後即本件行為時之道
      路交通管理處罰條例第68條，既已將「吊扣各級車類」之
      規定予以刪除，抗告人自不能逕行處分吊扣受處分人其他
      車種之駕駛執照。抗告人因受處分人駕駛普通自小客貨車
      而有上開違規行為，因受處分人並無普通自小客貨車駕駛
      執照因而逕行吊扣其職業大貨車駕駛執照駕駛執照，顯已
      逾越修正後道路交通管理處罰條例第68條之規範意涵及範
      圍。
肆、原審因而認抗告人依道路交通管理處罰條例第35條第1 項第
    1 款之規定，裁處吊扣受處分人之職業大貨車駕駛執照1年
    部分，尚有不當，因而將原處分關於吊扣受處分人之職業大
    貨車駕駛執照撤銷（原審裁定主文第1 項雖未載明【聯結車
    職業駕駛執照】，而僅記載【駕駛執照】1 年部分撤銷，而
    略有疏漏），並無不合。另原審裁定主文第2 項雖記載「上
    開撤銷部分不罰」等語，惟因該部分之裁處業經原審裁定撤
    銷而不存在，而受處分人上開違規行為又並非不罰，另原審
    裁定理由亦未認定受處分人之該部分行為應不罰，故該項記
    載顯有錯誤而應係贅載，亦附敘明。綜上所述，本院經核原
    裁定並無違誤。抗告人仍執前開情詞，指摘原裁定不當，為
    無理由，應予駁回。
伍、據上論結，應依道路交通案件處理辦法第26條，刑事訴訟法
    第412 條，裁定如主文。
中    華    民    國    98    年    8     月    24    日
                  刑事第八庭    審判長法  官   洪兆隆
                                      法  官   郭玫利
                                      法  官   李政庭
以上正本證明與原本無異。
不得再抗告。
中    華    民    國    98    年    8     月    24    日
                                      書記官   吳福連


司法院資訊處製作；財團法人民間司法改革基金會備份。
